【裁判字號】    98,訴,1054
【裁判日期】    990209
【裁判案由】    侵權行為損害賠償
【裁判全文】
臺灣士林地方法院民事判決              98年度訴字第1054號
原      告  丙○○
            甲○○
被      告  乙○○
上列當事人間請求侵權行為損害賠償事件，經本院於中華民國99
年1月20日言詞辯論終結，判決如下：
    主  文
被告應給付原告丙○○新臺幣壹拾萬元，及自民國九十八年五
月十一日起至清償日止，按年息百分之五計算之利息。
被告應給付原告甲○○新臺幣肆拾萬陸仟捌佰元，及自民國九
十八年五月十一日起至清償日止，按年息百分之五計算之利息。
原告其餘之訴駁回。
訴訟費用由被告負擔五分之四，餘由原告負擔。
本判決第一、二項得假執行。
原告其餘假執行之聲請駁回。
    事實及理由
一、原告起訴主張：被告乙○○明知汽車行駛至交岔路口，其轉
    彎應遵守交通燈光號誌，仍於民國97年5 月23日下午9 時5
    分許，駕駛車牌號碼219-CD號營業用自小客車，沿臺北市○
    ○路○段北往南方向第一車道行駛至承德路與庫倫街路口時
    ，本應遵循交通號誌轉彎，而依當時情形，固有下雨，但夜
    間有照明設施、視線並無妨害，竟於該路口之行車管制號誌
    顯示為直行箭頭、右轉箭頭綠燈，而禁止左轉之際，即行左
    轉。而適同路段由南往北方向駛來，通過上開交岔路口，分
    別由原告丙○○騎乘車牌號碼NY2-837 號之重型機車、原告
    甲○○所騎乘車牌號碼LDY-517 號重型機車，均因被告突然
    左轉煞車失控，雙雙撞及被告車輛右側車身及前保險桿，致
    原告均人車倒地，原告丙○○因而受有左側跟骨骨折之傷害
    ；原告甲○○則受有肝臟裂傷、右側股骨骨幹骨折等傷害。
    原告丙○○因上述之傷害，機車受有毀損，因修復而共支出
    新臺幣（下同）18,650元，因任職建築師事務所，每日工資
    800 元，受傷期間計50日無法工作，總計受有40,000元之工
    作收入損失，原告丙○○家屬往返醫院及後續回診、復健等
    交通車資約計受有支出10,000元之損失，受傷期間因行動不
    便需人照僱看護30日，折合看護費用每日1,000 元，亦受有
    相當於30 ,000 元之損失，再原告丙○○突遭此一車禍事故
    ，並受有身體上及精神上之痛苦，被告亦負有支付慰撫金10
    0,000 元之責。原告甲○○因上述之傷害，因任職暖西國小
    游泳教練，每週工資1,300 元，受傷期間計270 日無法工作
    ，總計受有46,800元之工作收入損失，其家屬往返醫院及後
    續回診、復健等交通車資約計受有支出20,000元之損失，受
    傷期間因行動不便需人照僱看護60日，折合看護費用每日1,
    000 元，受有相當於90,000元之損失，再原告甲○○並受有
    身體上及精神上之痛苦，被告亦負有支付慰撫金350,000 元
    之責。為此，均基於侵權行為損害賠償法律關係，聲明請求
    ：(一)被告應賠償原告丙○○198,650 元，及自98年5 月11日
    起至清償日止，按年息5%計算之利息；(二)被告應賠償原告甲
    ○○506,800 元，及自98年5 月11日起至清償日止，按年息
    5%計算之利息；(三)並願供擔保請准為假執行之宣告。
二、被告則以：本件車禍肇事的主因是原告當時機車車速均超過
    時速70公里以上，且在快車道上飆車，號誌燈變換時，機車
    均失控打滑而肇事，原告甲○○的機車並未撞及被告之車輛
    ，離後車門的前方尚有5 公尺的距離，原告丙○○的機車被
    原告甲○○追撞，才滑至被告車輛的車前保險桿下，原告所
    受撞擊及傷害均與被告無關等語資為抗辯，並聲明：駁回原
    告之訴。
三、本院得心證之理由：兩造對於原告在上述時地因車禍肇事受
    有傷害等情，均不爭執，並有原告所提出診斷證明書（本院
    98年度士交簡附民字第36號卷（以下簡稱附民卷）第7 頁、
    本院98年度士交簡字第407 號卷第18頁，以下簡稱刑事卷）
    及本院依職權函詢之行政院衛生署基隆醫院函（本院卷第40
    頁）、國防醫學院三軍總醫院函（本院卷第42頁）在卷足供
    參佐，堪可認定。是本件之爭點在於：（一）被告對於原告
    所受損失是否負有過失賠償責任？（二）原告得請求之金額
    為何？茲分述如下：
（一）被告之過失責任：
      按違反保護他人之法律者，推定其有過失，民法第184 條
      第2 項定有明文。又汽車行駛至交岔路口，其轉彎，應遵
      守燈光號誌，亦為道路交通安全規則第102 條第1 項第1
      款所明定。本件原告主張被告於上開時地未依號誌燈指示
      違規左轉為肇事主因乙節，為原告丙○○在警詢時陳稱：
      「因本人…自台北市○○路南往北，行駛於中外車道（外
      2 車道），當時於承德庫倫街口，對向北往南車道有一輛
      營業小客車（車號：219-CD）於前方準備左轉，當時我方
      車道是圓形綠燈，因此，我向前直行，行至承德庫倫街口
      時，該營業小客車突然左轉，未打左轉方向燈，當時天氣
      狀態為下雨天，我煞車後在斑馬線上打滑，撞上該營業小
      客車，…」（臺灣士林地方法院檢察署98年度偵字第624
      號卷宗（以下簡稱偵卷）第11~12 頁）；原告甲○○亦陳
      稱：「因本人…自台北市○○路南往北，行駛於中外車道
      （外2 車道），當時於承德庫倫街口，對向北往南車道有
      一輛營業小客（車號：219-CD）於前方準備左轉，當時我
      方車道是圓形綠燈，因此，我向前直行，行至承德庫倫街
      口時，該營業小客車突然左轉，未打左轉方向燈，當時天
      氣狀態為下雨天，我緊急煞車後，驚嚇造成精神恍惚，撞
      上該營業小客車昏迷，…」等語（偵卷第14~15 頁）綦詳
      ，並當庭繪有現場圖為證（本院卷第67、68頁）為證。被
      告則否認原告所述情節，仍以前詞置辯。經查：被告所辯
      事發當時原告甲○○之機車尚停放距離其車輛5 公尺處，
      並未撞及被告車輛云云，不僅與原告當庭所繪機車均接觸
      被告車輛之車身位置圖不符，也與警方當日所繪「道路交
      通事故現場圖」（偵卷第34頁）2 輛機車均貼放置於被告
      車輛之車身的現場情形不同，於該圖警方於「肇事經過摘
      要」欄亦書明：「A 車（按：即被告車輛）沿承德路北向
      南第一車道行駛至肇事處時，欲左轉庫倫街往東，其前保
      桿和B 車（按：即原告丙○○機車）沿承德路南向北第三
      車道行駛之車頭撞痕而肇事，A 車及右前車身底和C 車（
      按：即原告甲○○機車）沿承德路南向北第三車道行駛之
      不明部位撞擊而肇事」等語，足認警方依現場跡證確認原
      告之車輛均有撞擊被告所駕駛之車輛，是被告所辯應與現
      場情形不符，自不足採。至被告肇事之原因，於警方所製
      作之「臺北市政府警察局交通警察大隊道路交通事故初步
      分析研判表」（偵卷第35頁）於肇事原因欄內載明：被告
      「未依號誌指示左轉彎」等語，核與臺北市行車事故鑑定
      委員會鑑定意見書所載鑑定意見認被告未依號誌指示左轉
      彎為肇事原因一致，且被告亦於警詢時自承：「隔天我路
      過該路口時發現有左轉專用燈號，但是案發當時在第3 車
      道的公車已經停止要讓我車左轉，所以當時路口的燈號應
      該是要轉換成直線紅燈變左轉綠燈，而且在該路段之第1
      、2 車道是快車道禁行機車的車道，我要左轉前有看清楚
      沒車後才左轉」等語（偵卷第8~9 頁），被告顯然於左轉
      時，並未察覺有左轉專用燈號，且未確認號誌燈之指示即
      貿然左轉至明，是上述鑑定意見當屬可憑。是原告之主張
      ，即屬有據，應足可採。參照前揭規定意旨，被告既未依
      號誌燈指示而肇事，自與上開規定有違，即推定有侵權行
      為之過失，應負損害賠償責任。
（二）原告請求之金額：
      被告的損害賠償責任既經認定，則原告的請求是否合理，
      茲分別審核准駁如下：
 （1）原告丙○○請求部分
   1、工作收入之損失：
      按不法侵害他人之身體或健康者，對於被害人因此喪失或
      減少勞動能力或增加生活上之需要時，應負損害賠償責任
      ，民法第193 條第1 項前段定有明文，而被害人因身體健
      康被侵害而喪失勞動能力所受之損害，其金額應就被害人
      受侵害前之身體健康狀態、教育程度、專門技能、社會經
      驗等方面酌定之，不能以一時一地之工作收入為準，最高
      法院63年度台上字第1394號著有判例。原告丙○○主張其
      於事發當時尚任職蔡孟哲建築師事務所，每日工資為800
      元，受傷期間共計50日無法工作，計損失工資收入為40,0
      00元，並提出勞工保險被保險人投保資料表（附民卷第6
      頁）為證，被告對於原告丙○○任職的所在及收入等情，
      均不爭執。而查：原告丙○○於所就診之國防醫學院三軍
      總醫院最後一次之就診日期為98年6 月17日，較事發之97
      年5 月23日，顯已逾50日，有該醫院98年11月27日院三醫
      勤字第0980018593號函在卷可按（本院卷第42頁），是原
      告所述復原期間有50日無法工作，尚屬有據，應可採信。
      因此，原告主張該部分工作收入之損失，以每日800 元計
      算，因50日無法工作，而損失之收40,000元（800 ×50=4
      0000），洵認屬實，應足可採。
   2、機車毀損修復之損失
      原告丙○○主張所騎乘車號NY2-837 號機車因遭被告違規
      肇事受有毀損，修復後共計支出修理費18,650元，為原告
      丙○○提出修理單據2 紙為證（附民卷第19頁），被告對
      於單據之真正並不爭執。然查：該機車為原告丙○○之父
      陳天佑所有，為原告丙○○自認在卷（本院卷第19頁），
      復有其所提出機車行照及保險證均於車主欄登載「陳天佑
      」（本院卷第20頁）附卷可參，是該機車受有毀損，應非
      原告丙○○財產上之損害，原告該部分之主張，顯無法律
      上之權源，應不足採。
   3、交通費用支出所受損害
      原告丙○○主張其家屬往返醫院及後續回診、復健等交通
      車資費用等，約計10,000元。惟依其所述，該部分的損失
      既非原告丙○○所獨自支出而受有損害，尚包含其家屬往
      返所生費用支出，原不應計算至原告丙○○所受損害額內
      ，且原告丙○○對此部分之請求亦未提出何事證以證明屬
      實，是該部分之主張，尚屬無據，應不足採。
   4、相當於看護費用之損失
      按民法第193 條第1 項前段所稱增加生活上之需要，係指
      被害以前並無此需要，因為受侵害，始有支付此費用之需
      要而言。其因身體或健康受不法侵害，親屬代為照顧被害
      人之起居，固係基於親情，但親屬看護所付出之勞力並非
      不能評價為金錢，雖因二者身分關係而免除被害人之支付
      義務，惟此種基於身分關係之恩惠，自不能加惠於加害人
      ，故由親屬看護時雖無現實看護費之支付，仍應認被害人
      因受害而增加生活上需要之費用，該受有相當於看護費之
      損害得向加害人請求賠償，始符公平原則，最高法院88年
      度台上字第1771號、94年度台上字第1543號裁判同其意旨
      ，可供參照。原告丙○○主張其因傷勢行動不便，自事發
      起30日由家屬看護，請求比照僱用他人看護之情形，依僱
      請看護費用每日需1,000 元計算，被告應賠償原告丙○○
      所受此部分損害應為30,000元。被告對於原告丙○○於術
      後需人看護，且看護費用一般行情價1,000 元乙節亦不爭
      執。經查：原告丙○○所受傷勢為左側跟骨骨折之傷害，
      且醫院於醫療時施以鋼釘復位固定手續及裏以石膏，有國
      防醫學院三軍總醫院診斷證明書載明在卷可參（附民卷第
      7 頁），至少於術後須一定期間始可回復成熟穩定而自由
      行動，應堪認定，又看護並非醫療業務而由駐該院看護公
      司所營，一般的行情，參酌原告甲○○所提出看護費用行
      情簡介（本院卷第49頁），基隆醫院一般病房每人每班12
      小時1,100 元，因此，該行情應同適用於國防醫學院三軍
      總醫院，原告丙○○以每日1,000 元計算，並未特別不合
      理而可採，是原告丙○○之請求以每日1,000 元為基準且
      期間為30日應尚為合宜，則參照前揭所述，原告丙○○向
      被告請求因受被告之侵害而增加該相當於看護之生活上需
      要費用應為30,000元（1000×30=30000），於法有據，應
      予准許。
   5、精神損害賠償：
      按不法侵害他人之身體、健康而情節重大者，被害人雖非
      財產上之損害，亦得請求賠償相當之金額，民法第195 條
      第1 項定有明文。本件被告既不法侵害原告丙○○致受有
      傷害，原告丙○○之身體及精神自同時受有損害，是原告
      精神上受有損害之事實，可堪認定。本院審酌原告丙○○
      學歷為大專畢業，目前服役，薪資約每月5000餘元；被告
      則係國小畢業，職業為計程車司機，每月收入約15,000元
      ，且事發時被告曾主動在現場曾承認其為肇事人等情均經
      兩造於審理中陳述甚明，並有卷附臺北市○○○○○道路
      交通事故肇事人自首情形紀錄表（刑事卷第9 頁）足資參
      佐，有關兩造經濟狀況、社會地位、損害程度及其精神受
      損時間等一切情狀，認原告丙○○向被告請求100,000 元
      尚屬過高，本院認應以60,000元較為相當。
   6、綜上，原告丙○○得請求之金額為130,000 元（40000 ＋
      30000＋60000 =130000）
 （2）原告甲○○請求部分
   1、工作收入之損失：
      原告甲○○主張其於事發當時尚任職暖西國小，每週工資
      為1,300 元（每節課260 元），受傷期間共計270 日無法
      工作，計損失工資收入為46,800元，為原告甲○○提出基
      隆市暖西國小服務證明書為證，被告對於服務證明書之真
      正、原告甲○○任職的所在及收入等情，均不爭執。查：
      原告甲○○於所就診之行政院衛生署基隆醫院最後一次就
      診日期為98年7 月6 日，較事發之97年5 月23日，顯已逾
      270 日，有該醫院98年11月25日基醫病字第0980009946號
      函在卷可察（本院卷第40頁），是原告所述復原期間有27
      0 日無法工作，尚屬有據，應可採信。因此，原告主張該
      部分工作收入之損失，以每週1,300 元計算，因270 日無
      法工作，而損失之金額應為50,143元（1300×（270/7 ）
      =50143小數點以下四捨五入），原告甲○○請求其中之46
      ,800元，洵認屬實，應足可採。
   2、交通費用支出所受損害：
      原告甲○○主張其家屬往返醫院及後續回診、復健等交通
      車資費用等，約計20,000元，並提出收費單據56紙為證，
      被告對於單據之真正並未爭執。惟依原告甲○○所述該部
      分的損失既非原告甲○○所獨自支出而受有損害，尚包含
      其家屬往返所生費用支出，部分請求原不應計算至原告甲
      ○○所受損害額內，故原告甲○○此部分所受損害額確切
      為何，尚難認定。且原告甲○○因傷勢較重，在醫院治療
      初期，因無交通往返支出，嗣後又基於何必要性而支出該
      等費用，亦未據原告甲○○說明，是該部分之主張，應認
      並未舉證以明，尚不足採。
   3、相當於看護費用之損失：
      原告甲○○主張其因傷勢行動不便，自事發起60日由家屬
      看護，請求比照僱用他人看護之情形，依僱請看護費用每
      日需1,500 元計算，被告應賠償原告甲○○所受此部分損
      害應為90,000元。被告對於原告甲○○於術後需人看護，
      且看護費用乙節亦均未爭執。然查：原告甲○○所受傷勢
      於97年5 月24日至行政院衛生署基隆醫院就診時之傷勢為
      肝脾撕裂傷、右側創傷性氣胸、右股骨骨折、多處肢體擦
      挫傷，於97年5 月24日經急診住院，5 月29日手術（開放
      復位加內固定），於97年6 月7 日出院，於6 月11日、6
      月25日、11月19日骨科門診複查；於98年5 月26日因右股
      骨幹骨髓炎於門診後建議住院手術治療，於5 月28日出院
      、5 月29日手術（拔除內固定加死骨切除），於6 月9 日
      出院，於6 月15、23、30日、7 月30日、9 月14日骨科門
      診複查，於98年7 月6 日復健科最後一次就診後未再回診
      ，有該醫院於98年11月25日以基醫病字第0980009946號覆
      函在卷（本院卷第40頁）可參，是原告甲○○至少於事發
      後至98年6 月9 日始勉強回復穩定之病情而可自行照護，
      應堪認定，是原告甲○○以醫療期間60日須家屬照護乙節
      ，尚屬合理可採。又看護並非醫療業務而由駐醫院看護公
      司所營，一般的行情，參酌原告甲○○所提出看護費用行
      情簡介（本院卷第49頁），基隆醫院一般病房每人每班12
      小時1,100 元，因此，該行情應同適用於國防醫學院三軍
      總醫院，原告甲○○以每日1,500 元計算，亦非特別不合
      理而可採，則原告甲○○向被告請求因受被告之侵害而增
      加該相當於看護之生活上需要費用應為90,000元（1500×
      60=90000），於法有合，應予准許。
   4、精神損害賠償：
      本件被告既不法侵害原告甲○○致受有傷害，原告甲○○
      之身體及精神自當然同時受有損害，是原告甲○○精神上
      受有損害之事實，可堪認定。本院審酌原告甲○○學歷目
      前為臺北體院學生，平日靠打工賺錢，且其傷勢較重及與
      被告間有關經濟狀況、社會地位、損害程度及其精神受損
      時間等一切情狀，認原告甲○○向被告請求350,000 元尚
      屬過高，本院認應以300,000元較為相當。
   5、綜上，原告甲○○得請求之金額為436,800 元（46800 ＋
      90000 ＋300000 =436800）
四、綜據上述，被告因過失致原告受有傷害，應負損害賠償責任
    。因此，原告基於侵權行為法律關係，請求被告給付原告丙
    ○○130,000 元，給付原告甲○○436,800 元，及均自98年
    5 月11日起至清償日止，按年息5%計算之利息，洵屬有據，
    應予准許，逾此範圍的請求尚屬無據，自應予以駁回。
五、本件所命被告給付原告之金額各自未逾500,000 元，本院應
    依職權宣告假執行。原告其餘假執行之聲請，因訴之駁回而
    失所依附，不予准許，應併予駁回。
六、本件為判決基礎之法律關係已臻明確，兩造其餘之攻擊防禦
    方法核與判決結果不生影響，毋庸一一論列，併此敘明。
七、結論：本件原告之訴為一部有理由，一部無理由，並依民事
    訴訟法第79條、第389 條第1 項第5 款，判決如主文。
中    華    民    國    99    年    2     月    9     日
                  民事第一庭  法  官  古振暉
以上正本證明與原本無異。
如對本判決上訴，應於判決送達後20日內向本院提出上訴狀。
中    華    民    國    99    年    2     月    12    日
                              書記官  姜貴泰

司法院資訊處製作；財團法人民間司法改革基金會備份。
